【裁判字號】    89,訴,221
【裁判日期】    900216
【裁判案由】    違反稅捐稽徵法等
【裁判全文】
臺灣高雄地方法院刑事判決                          八十九年度訴字第二二一號
    公  訴  人  臺灣高雄地方法院檢察署檢察官
    被      告  戊○○
    選任辯護人  郭憲文律師
    被      告  乙○○
    被      告  辛○○
    右  一  人
    選任辯護人  趙建華律師
                吳玉豐律師
    被      告  壬○○
    被      告  卯○○
    被      告  丁○○
    右  一  人
    選任辯護人  蔡政宏律師
                石宗立律師
    被      告  己○○
    被      告  丑○○
    被      告  庚○○
    被      告  甲○○
    被      告  寅○○
    被      告  子○○
右列被告因違反稅捐稽徵法等案件，經檢察官提起公訴（八十八年度偵字第一二四三
號、八十八年度偵字第三三四七號、八十八年度偵字第一九七一一號），本院判決如
左：
    主  文
戊○○、乙○○、辛○○、壬○○、卯○○、丁○○、己○○、丑○○、庚○○、甲○○、寅○○、子○○均無罪。
    理  由
一、公訴意旨略以：被告戊○○係坐落高雄縣大樹鄉○○段第四五七之九、四五七之
    二四號（登記名義人為其母林陳白綢）山坡地之實際管理人，明知應依主管機關
    規定之水土保持技術規範及期限，實施水土保持之處理與維護，竟未依法實際擬
    具水土保持計畫，並意圖營利，於八十七年九月二日出售前囤積在上開山坡地上
    之建築廢土，並以每台車新台幣（下同）三百元之代價出售該山坡地之土石予竑
    光企業有限公司及豪鋆企業有限公司負責人即被告乙○○，供乙○○開採土石，
    乙○○於戊○○簽約後，再於同年十一月九日將上開採取土石之權利轉讓予寶乾
    開發股份有限公司（下稱寶乾公司），寶乾公司負責人即被告辛○○乃以每月四
    萬元之代價僱用被告癸○○（現正通緝中）為現場工地主任，並由癸○○以每日
    六千元之代價僱用不知情之邱顯耀、邱顯宗駕駛挖土機，且以每日八千元租用邱
    顯宗所有之碎石機乙台，自八十七年十二月二十日起在上址採取土石，致生水土
    流失，並於現場將土石篩選後，由不知情之駕駛姚周棚運送出售予不特定人圖利
    。嗣於八十八年一月五日九時三十分許，經警當場查獲，並查扣挖土機二台、碎
    石機乙台（均交由邱顯耀保管）。被告辛○○事後深知悔悟，乃於八十八年一月
    二十八日通知被告乙○○、戊○○不再採取上開山坡地之土石，惟被告癸○○竟
    另行起意，自行以其設立之「榮福砂石行」名義經營砂石買賣，於同年三月一日
    僱用知情之丁○○至現場安裝碎石機等篩土設備，自同年月二十一日起陸續僱用
    知情之被告壬○○、卯○○、丁○○、己○○、丑○○、庚○○、甲○○、寅○○、子○○等人，採取土石，致生水土流失，並將採取之土石篩選後，出售他人
    圖利，嗣經民眾檢舉，再於八十八年七月二日為警查獲，並扣得挖土機四台、鏟
    裝機乙台、拼裝車乙部（交由屏東縣鹽埔鄉砂石公會機具保管場保管）及榮福砂
    石行營業之相關資料詳如附表）。故認被告戊○○、辛○○（第一次濫採土石行
    為）所為，係違反山坡地保育利用條例第三十五條第三項之罪嫌；而被告乙○○
    所為，係犯同條例第三十五條第三項罪嫌之幫助犯；又被告戊○○、壬○○、卯
    ○○、丁○○、己○○、丑○○、庚○○、甲○○、寅○○、子○○（第二次濫
    採土石行為）所為，亦係犯同條例第三十五條第三項罪嫌。
二、公訴人認被告戊○○、乙○○、辛○○、壬○○、卯○○、丁○○、己○○、丑
    ○○、庚○○、甲○○、寅○○、子○○等人涉犯右開犯罪，係以本件經警方於
    八十八年一月五日九時三十分許查獲時，前開山坡地明顯有遭怪手挖掘之痕跡，
    此有現場照片附卷為證（見高雄縣警察局仁武分局警卷一編號三、四、五、六、
    八、十、十一及警卷編號四、六、七、八、九、十之照片，其中仁武分局警卷二
    編號十之照片尚屬新挖之痕跡），被告戊○○既管理上開山坡地，其對於山坡地
    之土石是否遭人濫採，斷無不知情之理；此外，依被告乙○○轉讓其向被告戊○○所購買之土石買賣同意書所示，其中第二段言明，「開採」時間以開工日起六
    個月內「開採」全部為止，而被告戊○○出售上開囤積建築廢土予被告乙○○時
    ，契約上言明有效日期從開工日起三個月內止，並不得二賣，衡以被告戊○○出
    賣予被告乙○○時，僅約定期限為三個月，何以被告乙○○轉賣予寶乾公司時，
    其期限竟延長為六個月，且書明「開採」期時間，顯見被告戊○○除出售上開建
    築廢土予寶乾公司外，仍允許寶乾公司開採其山坡地之土石，被告癸○○亦有開
    採上開山坡地土石，否則絕無延長期限之必要。復查，前開山坡地於八十七年十
    一月一日之前，其地表植生情形良好，此有衛星遙測圖三紙附卷可按，惟於八十
    八年一月二十六日再以衛星照相時，即呈現地表植生不良之情形，亦有衛星遙測
    圖二紙附卷可按，其中變化之情形，恰與被告戊○○與寶乾公司簽訂契約之時間
    ，互核相符，顯見寶乾公司向被告林英義購得上開土石買賣權利後，即僱用被告
    癸○○開採上開山坡地之土石。況被告癸○○為警查獲後，竟不思悔改，自八十
    八年三月一日起僱用知情之丁○○至現場安裝碎石機等篩土設備，並自同年月二
    十一日起陸續僱用知情之壬○○、卯○○、丁○○、己○○、丑○○、庚○○、
    甲○○、寅○○、子○○等人，採取土石，復經警於同年七月二日查獲，而比較
    二次現場照片可見，上開山坡地確有遭人濫採土石之現象，此有高雄縣警察局卷
    內現場照片十六張附卷可按，故被告癸○○辯稱其並未僱人採取上開山坡地土石
    乙節，顯係卸責之詞，委無足採。再查，被告乙○○前與被告戊○○簽訂買賣土
    石之合約，言明契約有效日期從開工日起三個月內，並不得二賣，乃被告乙○○
    於八十七年九月二日契約簽訂後，竟完全不整理其購買之建築廢土，再於同年十
    一月九日將之轉賣予寶乾公司，且將「開採」期限延長為六個月，足見其與被告
    戊○○簽訂上開契約之初，即係意圖轉手出賣他人，且係出賣山坡地之土石予伊
    ，再由伊轉手賣給寶乾公司。另查，被告辛○○係寶乾公司之負責人，其對於該
    公司所買賣之土石來源，衡情當知之甚稔，否則，其公司將隨時因土石來源不確
    定而陷於工程延誤或遲延交貨之情形，而被告癸○○係其以每月四萬元之薪資僱
    用，苟非其指示如何開採山坡地之土石，被告癸○○豈會自己承擔遭警取締之風
    險而甘冒不法，故被告辛○○所辯情節，實難採信。此外，復有如起訴書事實欄
    及起訴書附表所示之物扣案為證，被告戊○○、乙○○、辛○○及癸○○犯嫌明
    確洵堪認定。末查，被告壬○○、卯○○、丁○○、己○○、丑○○、庚○○、
    甲○○、寅○○、子○○等人，於受僱開採上開山坡地土石時，對於已遭警查獲
    之濫採山坡地土石情節，當知之甚稔，其竟仍貪圖小利而允諾為之，彼等犯嫌亦
    堪認定等情，以為論據；訊據被告戊○○、乙○○固不否認曾訂立上開山坡地堆
    積土石開採契約，而被告壬○○、卯○○、丁○○、己○○、丑○○、庚○○、
    甲○○、寅○○、子○○等人亦不否認曾受被告癸○○之僱佣而於前開山坡地為
    開採土石之行為，惟被告戊○○、辛○○、乙○○、壬○○、卯○○、丁○○、
    己○○、丑○○、庚○○、甲○○、寅○○、子○○等人，均堅決否認有何違反
    山坡地保育利用條例之犯行，被告戊○○辯稱：其出賣予林英義、寶乾公司之土
    石，係八十二年間家昌建設公司與益昌建設公司在陽明社區興建房屋時所挖掘之
    土石，因其覺得囤積太久，又經過烏林村之村民反應該處每逢下雨天均有土石流
    ，為了清理之前所堆積之土石，故才出賣他人，但並未允許寶乾公司採取山坡地
    本身之土石，後來會延長契約之時間是因為堆積之土石太多，且癸○○告訴伊因
    適逢雨季，所以需延長工期，伊為了能順利清除該處堆積之土石，才會延長契約
    之時間等語；被告林英義則辯稱：當時與戊○○訂定開採土石之契約是為了要標
    取屏東機場之工程，後來因為沒有標到，所以才該契約轉讓予寶乾公司，並不知
    寶乾公司有開採山坡地土石為辯；被告辛○○則辯稱：伊僅是寶乾公司之掛名負
    責人，並未出資，亦不實際負責上開山坡地之開挖，該工地都是由癸○○負責，
    況且簽契約時也是癸○○去簽的等語；而被告壬○○、卯○○、丁○○、己○○
    、丑○○、庚○○、甲○○、寅○○、子○○等人均辯稱：當時是癸○○向渠等
    保證該處是合法開挖，才會受僱在該處工作等語。
三、按犯罪事實應依證據認定之，無證據不得推定其犯罪事實；又不能證明被告犯罪
    ，應諭知無罪之判決。刑事訴訟法第一百五十四條及第三百零一條分別定有明文
    。次按，刑法總則於其他法令有刑罰之規定者，除該法令有特別規定外，亦適用
    之，刑法第十一條定有明文，而「行為非出於故意或過失者，不罰。又犯罪之成
    立，除應具備各罪之特別要件外，尤須具有故意或過失之一般要件。再按，未遂
    犯之處罰，以有特別規定者為限，刑法第二十五條第二項亦著有明文。又犯罪事
    實之認定，應憑真實之證據，倘證據是否真實尚欠明顯，自難以擬制推測之方法
    ，為其判斷之基礎。最高法院五十三年台上字第六五六號著有判例可資參照。
四、公訴人以前開論據認定被告戊○○等人涉犯違反山坡地保育利用條例第三十五條
    第三項之罪嫌，固非全然無據，惟查：
（一）按山坡地保育利用條例第三十五條第三項之罪，需以行為人依法應擬具水土保
      持計畫而未擬具，或水土保持計畫未經核定而擅自實施，或未依核定之水土保
      持計畫實施，並因此致生水土流失、毀損水土保持處理與維護設施或釀成災害
      為要件，此觀山坡地保育利用條例第三十五條之規定自明；而所謂「依法應擬
      具水土保持計畫而未擬具」，雖該條例並未定明何種情形應擬具水土保持計畫
      ，然於八十七年一月七日修正公布前之山坡地保育利用條例第三十五條第一項
第四款規定，其構成要件係以違反同條例第三十條第一項規定「於山坡地開發
      建築、興建水庫、道路、探礦、採礦、採取土石或堆積土石、經營遊憩用地、
      設置墳墓、處理垃圾等廢棄物及其他開挖整地者，應先擬具土水保持計畫．．
      ．」而言。該條例其後修正將上開應擬具土水保持計畫情形之用語以概括用語
      「依法應擬具水土保持計畫而擬具」加以替代，應係鑒於山坡地保育利用條例
      與水土保持法規有競合關係，為免贅累，方為如此之修正，故現行山坡地保育
      利用條例第三十五條第一項第一款所謂「依法應擬具水土保持計畫而未擬具」
      ，應指依水土保持法第十二條、第十三條及其相關規定而言；再者，依水土保
      持法第十二條及第十三條規定，堆置土石及開挖土石固應擬具水土保持計畫送
      主管機關核定，惟若在堆置土石之後，欲移去所堆置土石，則並未有需擬具水
      土保持計畫送核定之規定，此亦經行政院農業委員會八十九年七月十九日（八
      九）農林字第八九０一三六九四六號函函覆明確，先予敘明。
（二）被告戊○○辯稱：在八十二年間，因在其實際管理之高雄縣大樹鄉○○段四五
      七之九號、四五七之二四號山坡地下方興建陽明社區，故當時由伊與興建陽明
      社區之建商訂定契約，由伊提供上開土地由當時之建商堆置棄土乙節，業據被
      告戊○○提出卷附之合約書一紙，且經本院依職權向國立屏東科技大學函查之
      結果，右開土地在本件案發後發生水土流失現象之原因，經研判之結果，係因
      基地原遭深層開挖土石，而後再堆置廢土；於一段時間後，移除此廢土而造成
      與山壁相接處之坡腳（為一順向坡面），失去支撐力，致產生淺層崩塌及水土
      流失之現象，此有國立屏東科技大學八十九年五月十日八九屏科大建保字第二
      四０四號函一份在卷可稽，顯見被告戊○○所辯上開土地上於八十二年間曾由
      伊與興建高雄縣大樹鄉陽明社區之建商訂定契約，並提供該土地由該建商堆置
      廢土等詞，應為真實。
（三）被告戊○○復辯稱：當時僅是要把堆置在前開土地上之廢土加以清除，並未要
      開挖原有之土地等語；經本院至現場勘驗之結果，現場有留有多數土堆，遭挖
      掘之山壁呈現二種層次，一為土黃色土層，一為灰黑色土層，而依被告戊○○
      所述，土黃色土層為原有山壁，而灰黑色土層則為其所堆置之廢土，有本院八
      十九年四月十二月勘驗筆錄一份在卷可稽，並有照片二十三幀在卷可稽，由勘
      驗現場之情況觀之，當時由被告戊○○所堆置之廢土應尚未完全移除；而證人
      即高雄縣仁武鄉烏林村之村長丙○○於本院審理時到院證述：在大樹鄉○○段
      四五七之九號及四五七之二十四號土地未開挖前，上面有長草及樹，但不十分
      茂密，一到雨季，就有土石流到烏林村之社區，因為居民向我反應，所以我才
      去找地主戊○○，戊○○委託我代為尋找處理人員，曾有一綽號「阿義」（依
      證人丙○○警訊所述，即為被告乙○○）之男子到我經營檳榔攤，所以我就介
      紹「阿義」給戊○○等語（見本院八十九年七月七日訊問筆錄）；依前所述，
      本件案發之地點既在八十二年間由被告戊○○提供予他人堆置建築廢土，而在
      嗣後遭高雄縣仁武鄉烏林村村長丙○○反應要求處理該處土石流之問題，而需
      清除堆積於該處之廢土，為此並透過丙○○之介紹而認識被告乙○○，再進而
      與乙○○簽定買賣該處山級配之合約，顯見被告戊○○與乙○○在事後簽訂買
      賣該處山級配之合約，復於其後同意被告乙○○將土石買賣權轉讓予被告辛○○，原意應係僅為清除原堆置於該處之廢土，而非開挖原有山坡地；公訴人雖
      以被告戊○○與被告乙○○所簽訂之契約，言明開採之時間僅為三個月，然在
      其後由被告乙○○與辛○○（即寶乾公司）所簽訂之契約，開採之期間竟延長
      為六個月，足認被告戊○○有允許辛○○（即寶乾公司）開採原有山坡地土石
      之意，然因被告戊○○原先堆置於該處之廢土數量龐大，甚至本院至現場勘驗
      之時，尚有被告戊○○所堆置之廢土留存於現場，則在改定契約之時，斟酌實
      際情形而延長合約期間，非無可能；況若被告戊○○有意允許被告乙○○或辛○○開採原有山坡地之土石，僅需約定合約期間即可，尚無庸在合約同意書上
      載明「開採全部為止」等語，顯見被告戊○○當時確應係僅為移除其於八十二
      年間所堆置於該處之廢土，方陸續與被告乙○○及辛○○（即寶乾公司）簽約
      及同意被告乙○○轉讓契約權利予被告辛○○，在無其他積極證據之情形下，
      尚難僅以被告戊○○分別與被告乙○○及寶乾公司所簽訂之契約，開採時間由
      三個月延長為六個月，即擬制推測認定被告戊○○有同意乙○○、寶乾公司或
      癸○○可開挖原有之山坡地；被告戊○○若係為移除原堆置於該處之廢土，依
      前所述，並無庸擬具任何水土保持計畫，既無庸擬具任何水土保持計畫，自無
      任何違反山坡地保育利用條例之可言；又因被告戊○○係於八十二年間即在上
      開山坡地堆置大量土石，經過四、五年時間堆置，其上已長滿雜草，此業經證
      人丙○○證述明確，則移置該堆積之土石，自會造成該處植被之破壞，是以尚
      難僅以衛星航照圖所示該處植被已遭破壞乙節即認定被告戊○○有允許被告癸○○得以開採該山坡地原有之土石。
（四）雖被告乙○○在未為任何整地行為前，即將與被告戊○○所簽訂之上開契約權
      利轉讓予被告辛○○，然被告乙○○係在八十七年九月二日與被告戊○○簽訂
      合約書，而係在八十七年十一月九日始與寶乾公司簽訂契約權利轉讓合約書，
      期間長達二月有餘，其所辯係因未標得屏東機場之工程方將該開採土石權利轉
      讓予寶乾公司，尚非全然不可採信；況被告乙○○與被告戊○○簽訂契約之時
      ，係為清除被告戊○○堆置於該處之廢土，已如前述，被告乙○○並無權利同
      意被告辛○○可開採原有山坡地之土石，況其單純轉讓其與被告戊○○間契約
      之權利予寶乾公司，縱其係在一開始與被告戊○○簽訂契約之初，即係意圖轉
      手出賣他人圖利，然在無其他佐證之情形下，尚難認被告乙○○係基於幫助戊○○及被告辛○○犯違反山坡地保育利用條例之罪，方先與被告戊○○簽訂開
      採土石之契約，再將該契約權利轉讓予被告辛○○。
（五）而被告辛○○於八十八年一月五日經警查獲後，即在八十八年一月二十八日發
      函通知乙○○及戊○○，表示不再繼續開採該處之土石，事後係由被告癸○○
      以自行開設之「榮福砂石行」，僱工繼續於本件案發之地點開採土石，直至八
      十八年七月二日始再度為警查獲，並在八十八年九月十四日始由臺灣高雄地方
      法院檢察署委由國立屏東科技大學前往右揭地點進行鑑定，由被告辛○○停止
      於本件案發地點開採土石起至國立屏東大學受託前往鑑定之時，時間已有近八
      個月，而依國立屏東科技大學鑑定報告所示：由現場可看出因不當開挖而導致
      邊坡崩塌、水土流失之情況十分明顯，由崩塌水土流失現地之嚴重裸露及植生
      尚未復原之現況，再佐以今年該區之降雨量以及鄰近未經擾動區自然植生茂盛
      之情形，應可判定該崩塌及水土流失之現象是在最近幾個月內發生，有國立屏
      東科技大學八十八年九月二十一日八八屏科大建保字第五一七二號函送之勘驗
      結果報告一份在卷可稽，則在被告辛○○於八十八年一月五日經警查獲時，縱
      其已開採該處原有之土石，並無積極證據可認因被告辛○○在該處之開採土石
      行為已使該處達於「致生水土流失」之情形；而證人即參與八十八年一月六日
      參與查獲本件被告辛○○涉嫌違反山坡地保育利用條例案件之高雄縣水土保持
      局人員廖景隆亦於本院至現場履勘時結證稱：在第一次會勘時並未送專業機關
      鑑定有無致使水土流失等語（見本院八十九年四月十二日訊問筆錄），則並無
      證據可認被告辛○○在八十八年一月五日經警查獲時，前開地點已因被告辛○○於該處開挖土石之行為，而達於「致生水土流失」之情形，又因山坡地保育
      利用條例第三十五條第三項之罪並不罰未遂犯，故自難以刑責相繩之。
（六）至公訴人雖以被告壬○○、卯○○、丁○○、己○○、丑○○、庚○○、甲○○、寅○○、子○○均明知該處曾遭警加以取締，是以應對該處係違法濫採山
      坡地土石應知之甚詳，認定被告壬○○、卯○○、丁○○、己○○、丑○○、
      庚○○、甲○○、寅○○、子○○與被告癸○○有共同之犯意聯絡，被告壬○○等人固對上開地點曾遭取締之事不予否認，惟均辯稱：當時係癸○○保證是
  合法，才會去做等語，而同案被告癸○○亦自承：當時確曾告知壬○○等人該
      處係可合法開挖，並有拿合約書給壬○○等人看等語（見本院八十九年十一月
      七日訊問筆錄），足徵被告壬○○、卯○○、丁○○、己○○、丑○○、庚○○、甲○○、寅○○、子○○等人所辯稱係癸○○告知可合法開挖乙節，尚非
      子虛；再者，本件案發地點雖曾遭警取締，然警方在先前取締之時，並未扣押
      於該處作業之機具，亦未要求當時在場作業之人員一同返回警局製作筆錄，則
      被告壬○○、卯○○、丁○○、己○○、丑○○、庚○○、甲○○、寅○○、
      子○○等人縱知悉該處曾遭警取締，然渠等是否必然知悉在該處開挖土石，係
      在未經擬具水土保持計畫送核之情形下，而觸犯山坡地保育利用條例刑罰之規
      定，抑或僅誤認可能在行政程序上有所疏失方遭警方取締，已非無疑；況被告
      壬○○、卯○○、丁○○、己○○、丑○○、庚○○、甲○○、寅○○、子○○等人僅係受僱於被告癸○○，僱主即同案被告癸○○既明確告知渠等該處可
      合法開挖等語，使被告壬○○、卯○○、丁○○、己○○、丑○○、庚○○、
      甲○○、寅○○、子○○等人產生誤認，方同意受僱於該處施作，渠等縱有過
      失而未詳予查證在該處開採土石是否確曾經主管機關核准，即受被告癸○○僱
      佣而於該處施作，惟在無積極證據可認被告壬○○、卯○○、丁○○、己○○
      、丑○○、庚○○、甲○○、寅○○、子○○等人係明知被告癸○○僱用渠等
      於該處開挖土石並未依法擬具水土保持計畫之情形下，難認被告壬○○、卯○○、丁○○、己○○、丑○○、庚○○、甲○○、寅○○、子○○等人有任何
      違反山坡地保育利用條例罪之犯意存在，既欠缺主觀之犯罪故意，自難以刑罰
      相繩之。綜上所述，公訴人所舉之證據尚無法證明被告戊○○、乙○○、辛○○、壬○○、卯○○、丁○○、己○○、丑○○、庚○○、甲○○、寅○○、
      子○○等人犯罪。此外，復查無其他積極證據足認被告戊○○、乙○○、辛○○、壬○○、卯○○、丁○○、己○○、丑○○、庚○○、甲○○、寅○○、
      子○○有公訴人所指之犯行存在，不能證明被告戊○○、乙○○、辛○○、壬○○、卯○○、丁○○、己○○、丑○○、庚○○、甲○○、寅○○、子○○
      犯罪，依法均應為無罪之諭知。
五、被告庚○○經合法傳喚無正當理由不到庭，然既無證據可認被告庚○○涉犯公訴
    人所指之犯罪，而應為無罪之判決，已如前述，爰依刑事訴訟法第三百零六條之
    規定，不待其陳述，逕行判決；又被告癸○○所涉犯違反稅捐稽法等案件之犯行
    ，待被告癸○○緝獲後，再予審結，合併敘明。
據上論斷，應依刑事訴訟法第三百零一條第一項、第三百零六條，判決如主文。
本案經檢察官洪期榮到庭執行職務。
中    華    民    國      九十    年      二      月      十六        日
                                  臺灣高雄地方法院刑事第六庭
                                      法  官     李怡諄
右正本證明與原本無異。
如不服本判決，應於判決送達後十日內，向本院提出上訴狀。
                                       書記官    陳福記
中    華    民    國      九十      年      二      月      十六      日


司法院資訊處製作；財團法人民間司法改革基金會備份。
